【裁判字號】    99,上易,152
【裁判日期】    990408
【裁判案由】    詐欺等
【裁判全文】
臺灣高等法院臺中分院刑事判決         99年度上易字第152號
上  訴  人
即 自訴 人  丁○○
            戊○○
共      同
代  理  人  何國榮律師
被      告  丙○○
            乙○○
            甲○○
共      同
選任辯護人  黃聖棻律師
            莊惠萍律師
            涂榆政律師
上列上訴人因詐欺等案件，不服臺灣彰化地方法院98年度自字第
4號，中華民國98年11月24日第一審判決，提起上訴，本院判決
如下：
    主  文
上訴駁回。
    理  由
一、自訴意旨如附件自訴狀所載。
二、按犯罪事實應依證據認定之，無證據不得認定犯罪事實，刑
    事訴訟法第154條第2項定有明文；又不能證明被告犯罪者，
    應諭知無罪之判決，同法第301條第1項亦有明定。次按檢察
    官就被告犯罪事實，應負舉證責任，並指出證明之方法，刑
    事訴訟法第161條第1項定有明文，亦即檢察官就被告之犯罪
    事實應負實質之舉證責任，以貫徹無罪推定原則，該檢察官
    應負實質舉證責任之規定係編列在本法第一編總則第十二章
    「證據」中，故於自訴程序之自訴人亦同有適用（參考最高
    法院91年度第4次刑事庭會議決議意旨）。再按事實之認定
    ，應憑證據，如未能發現相當證據，或證據不足以證明，自
    不能以推測或擬制之方法，為裁判基礎；又認定犯罪事實所
    憑之證據，雖不以直接證據為限，間接證據亦包括在內；然
    而無論直接或間接證據，其為訴訟上之證明，須於通常一般
    之人均不致有所懷疑，而得確信其為真實之程度者，始得據
    為有罪之認定，倘其證明尚未達到此一程度，而有合理之懷
    疑存在時，事實審法院復已就其心證上理由予以闡述，敘明
    其如何無從為有罪之確信，因而為無罪之判決，尚不得任意
    指為違法（參考最高法院40年臺上字第86號及76年臺上字第
    4986號判例意旨）。
四、本件自訴人認被告丙○○、乙○○涉犯刑法第339條第1項詐
    欺罪，被告乙○○及甲○○涉犯刑法第342條第1項之背信罪
    ，其主要理由如下：
  (一)被告丙○○、乙○○二人故意隱匿雷曼兄弟公司已出現財務
    危機，謊稱為外幣定存之方式，保證「美金達人連結式債券
    」為保本保息之金融商品，以不實相關書面向自訴人推銷，
    陷自訴人2人於錯誤致為同意轉換美金達人之意思表示，核
    屬共同正犯（附件自訴狀第22、23頁參照）。
  (二)自訴人2人轉換原有投資至美金達人連結式債券後，曾對被
    告甲○○表示要贖回，被告甲○○卻謊稱6個月內為閉鎖期
    間不能贖回。又自訴人向被告甲○○表示要贖回後，被告甲○○理應向主管即經理乙○○轉達，並尋求讓自訴人有贖回
    之機會為是。詎料，被告乙○○未主動告知得以贖回之期間
    ，且要求其部屬之理專不需要告知自訴人等投資人，顯然有
    以隱匿或不實（謊稱閉鎖期間不能贖回）之訊息，陷自訴人
    於錯誤，而放棄贖回之意念，係以消極之行為而為詐欺之犯
    行。且被告甲○○及乙○○以理財專員及分行經理之身分，
    隱匿大眾商業銀行曾開放投資人贖回之訊息，對於自訴人所
    委託之投資，以不作為方式違背其任務，而損及本人利益，
    是此部分犯行，係構成刑法第339條第1項之詐欺罪，及同法
    第342條第1項之背信罪（附件自訴狀第23、24頁參照）。
五、本院查：
  (一)自訴人丁○○、戊○○於97年5月6日投資大眾商業銀行所推
    出「美金達人連結式債券」之金融商品，係由被告丙○○以
    理財專員之身分向自訴人推薦，期間大眾商業銀行彰化分行
    經理乙○○曾陪同被告丙○○前往自訴人住處說明，而自訴
    人同意並將投資轉換為「美金達人連結式債券」後，被告丙○○已於97年7月5日離職，此後自訴人之客戶資料及理財諮
    詢業務即由被告甲○○接手處理等情，業據被告3人及自訴
    人2人於原審法院審理時陳述在卷，並有自訴人所提出「美
    金達人連結式債券」相關介紹文件、「產品風險說明暨風險
    預告書」、以電腦列印及手寫試算之資料、大眾商業銀行基
    金轉換申請書，及帳戶交易明細資料在卷可參，此部分事實
    堪以認定。
  (二)證人即大眾商業銀行財富管理部經理丁子傑於原審法院審理
    時具結證稱略以：大眾商業銀行在信託法有關「特定金錢信
    託」之規範架構下，以受託銀行名義向發行機構購買各樣投
    資商品，而投資商品內容係由發行機構自行設計，發行機構
    並提供中英譯文對照之合約書，由大眾商業銀行憑以向客戶
    推銷，其中「美金達人連結式債券」係雷曼兄弟公司在歐洲
    中期債券計畫架構下設計出來之結構債，產品架構很單純，
    雷曼兄弟公司給我們一個到期贖回的價格，並給我們配息時
    間與配息率，沒有任何聯結標的，可歸類為保守型之投資商
    品，公司將此商品交給理財專員向客戶銷售時，提供「產品
    風險暨預告書」及「轉換申請書」兩項文件，其中「產品風
    險說明暨風險預告書」第壹點關於「產品交易條件暨條款」
    內容，則是將發行機構雷曼兄弟公司所提供之「Summary  T
    erms and Conditions」中英文對照內容，完整轉印在我們
    與客戶之契約中（即「產品說明暨風險預告書」）等語（原
    審法院98年10月27日審理筆錄參照）。另訊據被告丙○○於
    原審法院審理時陳稱：一開始時自訴人是投資債券雙霸，那
    時候公司有教育訓練我們，如果客戶原本的連結式債券配不
    到利息的話，要跟客戶報告這個情況，看他們是要繼續持有
    或是要到期，原先的債券配息並不固定，或者是要現在贖回
    的話也是可以，但是連結式債券有一定的期限，如果中途解
    約、贖回的話，就不見得會保本。那時公司有提供兩檔轉換
    的商品，要我們提供給客戶參考，一檔是2999美金達人連結
    式債券、一檔是澳幣達人連結式債券，那時我有向客戶說明
    這兩檔商品讓客戶作選擇。我是按照總行給我們的資料向自
    訴人解釋，美金達人連結式債券是固定配息，並沒有告訴他
    們是連動債等語（同上審理筆錄參照），而自訴人丁○○於
    原審法院審理時亦自承：大約去年4月底，被告丙○○跟我
    們說原先購買的債券雙霸，會配不到利息，很危險，會虧錢
    ，所以被告丙○○就推薦我們買「美金達人連結式債券」，
    並拿相關資料給我們看，當時說3個月可配息一次，又是固
    定利率，說是類似定存一樣，保本保息，比較沒有風險…我
    們當時認為這個就是類似定存一樣，唯一的風險是我們要贖
    回的時候會有匯兌風險這樣而已…當時被告沒有跟說們說這
    個投資任何標的，也沒有跟我們說這是連結式債券等語（同
    上審理筆錄參照）。是觀諸前揭自訴人丁○○、證人丁子傑
    及被告丙○○之陳述，足認被告丙○○向自訴人推薦「美金
    達人連結式債券」時，是依照大眾商業銀行總公司所推出之
    商品內容向自訴人說明，並無刻意強調誤導此商品有連結任
    何標的，或對於產品之型式是否屬於連結式債券有任何著墨
    ，倘若雷曼兄弟公司未因經營不善而倒閉，自訴人在投資期
    滿5年期間，確實可以領到固定配息，並於期滿後領回約定
    利率之本息，對於投資屬性為「保守型」之投資者而言，應
    非難以接受之金融商品，自訴狀記載被告丙○○告知此商品
    是「外幣定存」，或刻意誤導此投資商品之屬性云云，尚顯
    無據。
  (三)至於被告丙○○是否先提供轉換申請單供自訴人簽名，已完
    成投資標的轉換程序後，才交付「產品風險說明暨風險預告
    書」供自訴人簽名，而刻意隱瞞契約條款一節，被告丙○○
    於原審法院審理時陳稱：「（審判長問：97年5月6日自訴人
    簽了哪些資料？）答：我記得有轉換單，如果公司要提供給
    客戶作轉換的話，我們一定會把所有資料簽完整交回公司後
    ，這樣業務部門才會批准」、「（審判長問：風險預告書是
    何時簽的？你是否有拿整份的風險預告書讓客戶詳閱以後才
    簽名嗎？是何時拿給客戶簽的？）答：我有拿整份的風險預
    告書給自訴人簽名，不可能只拿最後一張給自訴人簽名，至
    於是何時簽的，我忘記了」等語。再觀諸自訴人所提出證物
    12、13之「產品風險說明暨風險預告書」上，確實有自訴人
    2人之蓋章，則以一般人先閱覽契約內容再簽名之交易習慣
    而言，難認自訴人對於契約條款內容事先無所知悉，又縱使
    被告丙○○確未同時交付「轉換申請書」及「產品風險說明
    暨風險預告書」供自訴人簽章，然觀諸被告丙○○向自訴人
    口頭推薦該產品之過程，並未有自訴狀所指刻意欺騙或隱瞞
    投資風險屬性之情形，已如前述，自難認被告丙○○主觀上
    具有任何不法詐欺意圖，況被告丙○○亦堅稱：「一開始我
    就有告訴自訴人，這個商品有閉鎖期六個月，並不是如自訴
    人所述，是事後才知道的」等語，則自訴人片面指稱被告丙○○隱匿此情，並以之作為詐欺手段云云，均屬不能證明。
  (四)再查被告乙○○是在自訴人簽立轉換申請書時，始陪同被告
    丙○○前往自訴人家中等情，業據自訴人丁○○陳述在卷，
    而被告乙○○於原審法院審理時亦自承：「大約是丙○○到
    自訴人家第2次時，我有一起去，那天我有跟自訴人媽媽聊
    一下匯率的問題。我們跟客說明商品內容的時候，都會說明
    得很清楚。我主要是去說明匯率方面的問題，客戶有時候希
    望銀行主管出面比較安心」等語。而自訴人認為被告乙○○
    刻意誤導此項「美金達人連結式債券」風險屬性及契約內容
    之理由與被告丙○○相同，並認定其2人具有共犯之犯意聯
    絡，惟既查無具體證據足以認定被告丙○○有何詐欺之主觀
    意圖或客觀行為，已如前述，自難僅憑被告乙○○陪同被告
    丙○○到其住處介紹此項金融商品之行為，即認其與被告丙○○間有何詐欺犯意之相互聯絡，自訴意旨認被告乙○○、
    丙○○為詐欺之共同正犯一節，顯難憑採。
  (五)此外，被告丙○○、乙○○於法院審理時均堅決否認其等知
    悉雷曼兄弟公司即將倒閉，而故意隱匿此消息，致自訴人陷
    於錯誤之投資判斷。被告丙○○供稱：「（審判長問：當時
    你是否知悉美國雷曼兄弟公司已有財務危機的訊息，公司或
    業界有無這方面的訊息？）被告丙○○答：我不知道，也不
    知道公司有無提供這樣的訊息，至於業界是否有這樣的訊息
    我不清楚。被告乙○○答：並沒有這樣的訊息，如果美國雷
    曼兄弟公司已經有財務危機的話，總行應該不會發行這樣的
    商品」，另被告甲○○則稱：「當時他（指自訴人戊○○）
    有詢問我雷曼兄弟公司的情形如何，我有以掛號信把大眾銀
    行所提出之相關訊息彙整寄給他」等語（原審法院審理筆錄
    參照），另觀諸自訴人所提出中國時報於97年3月間之報導
    則指出：「雷曼兄弟…可能成為下一個被併購對象…雷曼兄
    弟可能成為下一個賤價出售的投資銀行。雷曼兄弟全球員工
    人數達二萬八千名，是一家歷史近二百年的投資銀行。由於
    雷曼兄弟先前才宣布裁員五%，上周五取得二十億美元貸款
    後，短期資金已經獲得抒解，不過市場看衰的人仍不在少數
    …所幸雷曼兄弟與高盛，昨日公布第一損失金額，並沒有外
    界想像嚴重…雷曼兄弟第一季獲利也下滑五七%，儘管如此
    ，高盛與雷曼兄弟獲利數字，仍優於市場預期」、「對於雷
    曼與高盛這種獨立投資銀行，今年淨收入將衰退至少兩成。
    目前高盛的評價為AA-雷曼則為A+。全美第一大高盛、全美
    第四大雷曼、全美第二大摩根士丹利上周的財報，儘管獲利
    都下滑四到五成，但仍符合分析師獲利預期…目前市場最關
    注的是持有最多房貸抵押債券的雷曼兄弟，不過若以流動現
    金相對資本為指標，雷曼的狀況比其餘同業好」等語。上開
    報導雖指出雷曼兄弟可能面臨經營困境，但也點出雷曼兄弟
    公司當時情形仍優於市場預期，且與在投資銀行間之評比並
    非居於劣勢。是以自訴人所提上開報導，尚難以證明被告等
    人明知雷曼兄弟即將倒閉而故意隱匿此消息，而對於自訴人
    實施詐騙。
  (六)關於自訴狀指被告甲○○、乙○○刻意隱瞞贖回訊息部分，
    經查：
  證人丁子傑於原審法院審理時證述：「產品風險說明暨風險
    預告書」中第點「信託相關規定」中所列「本產品閉鎖期
    為6個月」之部分，並不是根據發行公司雷曼兄弟所提供之
    原始契約，而是大眾商業銀行與客戶間所另定之信託條款，
    本行在8月初時，總行有接到一些投資人的來電，表示有資
    金的需求，因為希望贖回的人數還蠻多的，所以我們以個案
    處理的方式，讓分行知道在這個期間，客戶如果有資金的急
    迫需求可以贖回等語」（詳原審審理筆錄）。另依被告所提
    大眾商業銀行開放贖回通知文件記載：「公布日期：2008/0
    8/26。開放每日贖回：自8/27(三)─9/12(五)期間，針對雷曼兄
    弟所發行的連結式債券開放每日贖回（無論產品是否仍在閉
    鎖期內），信託部將於8/27~9/12期間，每日儘量在中午前
    提供當日贖回參考報價」等語（原審法院審理筆錄後所附被
    告庭提資料參照）。可知大眾商業銀行內部開放贖回之期間
    僅有短短二個多星期，在此期間之前、後，被告甲○○縱曾
    向自訴人說明為閉鎖期間無法贖回，亦無違背上開「美金達
    人連結式債券產品風險說明暨風險預告書」之契約條款，難
    認有詐欺或背信犯行之可言。
  至於自訴人指其在大眾商業銀行開放贖回期間內，曾於98年
    8月29日至銀行表示有意贖回，卻因被告甲○○隱瞞此訊息
    而喪失可以申請贖回之機會等情，縱認被告甲○○在當時與
    自訴人面談時確實未告知銀行內部已下達可例外與客戶修改
    關於閉鎖期契約條款之通知，惟按詐財罪之成立，係以「加
    害者有不法而取得財物之意思，實施詐欺行為」為其要件。
    又刑法第342條之背信罪，以有取得不法利益或損害本人利
    益之意圖為必要，若無此意圖，即屬缺乏意思要件，縱有違
    背任務之行為，並致生損害於本人之財產或其他利益，亦難
    律以本條之罪（參考最高法院30年上字第1210號判例意旨）
    。依本件「美金達人連結式債券產品風險說明暨風險預告書
    」之契約內容觀之，大眾商業銀行與客戶間本有關於閉鎖期
    之約定，在契約自由原則下，前揭契約既已生效，則契約條
    款對於雙方當事人同有拘束力，而證人丁子傑證稱：大眾商
    業銀行當時內部指示以「個案處理」方式同意讓有資金需求
    之客戶贖回，並非全面通知所有客戶可修改契約內容，已如
    前述，是在自訴人與大眾商業銀行所訂契約尚未修改之前，
    實難認被告甲○○主觀上已具有不法取得財物之詐欺意圖，
    況被告甲○○亦自陳：「（審判長問：為何你沒有告訴自訴
    人公司有開放贖回這件事情？）答：因為銀行並沒有要我們
    主動告訴客戶這件事情，再來如果美國雷曼兄弟公司沒有倒
    閉的話，客戶在當時贖回算出來的損失會十分嚴重，我想說
    這個配息還不錯，而且我覺得自訴人也認為配息還不錯，自
    訴人也試圖要去勸說他媽媽，所以我認為自訴人並沒有主動
    要贖回的意思。後來也因自訴人都沒有來講這件事，所以我
    也沒有機會再跟他說」等語，可知被告甲○○在衡量當時雷
    曼兄弟公司財務狀況仍未明朗，倘若雷曼兄弟渡過財務危機
    ，自訴人投資獲利即可順利取得，且當時契約所定之固定配
    息仍持續發放，在此客觀情形下勸說自訴人再三考慮，而未
    告知大眾商業銀行內部同意開放個案贖回投資款項，或進而
    與自訴人商議修改原定契約條款，尚難認其主觀上具有「取
    得不法利益」或「損害本人利益之意圖」之背信意圖。
  關於自訴人指被告乙○○以經理身分指示被告甲○○隱瞞銀
    行內部開放贖回訊息一節，被告甲○○於法院審理時堅稱並
    無此情事，惟坦承其於97年12月16日在自訴人要求下曾簽立
    聲明書一紙，其內容略載：「客戶（戊○○、丁○○）於8/
    12，8/22，8/29領取配息時，表示要贖回，但本人均有向本
    行經理乙○○回報，但林經理表示雷曼公司沒有問題，千萬
    不要讓客戶贖回，因此本人相對只向客戶（戊○○、丁○○
    ）說明目前淨值大約損失一百多萬可是尚屬閉鎖期不能贖回
    ，但本行信託部確實8/27-9/12有特別針對『雷曼連動債』
    開放贖回及提供客戶贖回轉換方案之內部公告，本行林經理
    均指示不必主動通知客戶。因此本人並未通知客戶（戊○○
    、丁○○）有開放贖回之訊息」，關於簽立上開聲明書之過
    程，被告甲○○以證人身分具結證稱：「審判長問《提示證
    物16》，此份聲明書是你簽的嗎？答：是，是我簽的，是自
    訴人魏太太要求我簽的，我是在半強迫之下簽的。魏太太要
    求我簽這份文件的前一天，魏太太要求我簽另一份文件，她
    說：簽了這份文件對你有益處的，你簽了之後我們不會告你
    ，我當時有請魏太太回去再修改一下內容。到了第二天魏太
    太來，我告訴魏太太說，這份文件如果我簽了，會沒有工作
    ，因為簽了這份文件會損及銀行的聲譽。我問魏太太是否可
    以不要簽，魏太太說簽這份文件沒有關係，她說簽了這一份
    ，他們不會告我。我看她拿出類似起訴狀的文件中沒有我的
    名字，而且她說內容又沒有什麼，所以我就想說簽了這份文
    件也沒有關係，所以我就簽了」、「（審判長問：這份聲明
    書的內容有無不實？）答：聲明書中的倒數第四行中所寫的
    不實，此份不是林經理叫我們不必主動通知客戶，這樣的作
    法是我們所有理專討論的結論，我們認為如果客戶沒有強烈
    需求的話，不用通知客戶」等語，而自訴人丁○○亦坦承上
    開內容為其所草擬無訛。則以上情觀之，自訴人丁○○擬具
    上開文件，應係為訴訟準備，聲明內容顯有利於將來之訴訟
    方向，而被告甲○○在銀行客戶要求下，被動簽立前揭聲明
    書，該聲明內容全文是否均出於被告甲○○本人之真意，有
    無為求安撫客戶而虛應配合之情，恐非無疑，從而被告甲○○簽立聲明書之情形，應不足為不利被告乙○○之認定。況
    自訴人2人於原審法院審理時均表示其等是聽聞被告甲○○
    告知已請示過經理乙○○，並未親自向被告乙○○詢問可否
    贖回，亦未曾親耳聽聞被告乙○○下達任何指示等語，而自
    訴人所引用被告甲○○於審判外之陳述，既經被告甲○○於
    審理時以證人身分否認其真實性，又查無證據足認被告甲○○於原審法院之證詞有無顯不可採之情形，是認自訴意旨指
    被告乙○○指示被告甲○○隱瞞大眾銀行內部開放贖回之訊
    息一節，積極證據容嫌不足，此部分事實難以證明。
  (七)除前揭部分外，自訴狀質疑大眾商業銀行推出「美金達人連
    結式債券」金融商品認與現行法令規範不符，合約條款認有
    不當，且對於大眾商業銀行處理自訴人投資款項之方式認有
    違法之處等情，並質疑被告等人專業背景不足等情，惟被告
    3人分別為大眾商業銀行之分行經理及基層行員，在該行分
    層負責之職務中，所負責之業務範圍應不包括金融商品之推
    出、匯集處理信託投資款項等部分，此亦有被告所提出大眾
    商業銀行理財業務人員人事管理相關規定附卷可參，是以系
    爭「美金達人連結式債券」之推出及契約內容是否合法，及
    大眾商業銀行處理自訴人投資款項之方式有無違法，並非被
    告3人業務上所得知悉或負責之範圍，難認此部分所載事實
    與被告3人被訴詐欺或背信犯行有何關聯。至於被告等人有
    無具備專業證照，此乃大眾商業銀行僱用被告之程序是否合
    乎相關法規，與被告等人處理系爭「美金達人連結式債券」
    之金融商品有無詐欺或背信之犯罪意圖，亦未具有關聯性，
  (八)又自訴人提出其等與被告甲○○對話之錄音譯文，並聲請本
    院勘驗，經本院勘驗結果錄音內容與譯文相符，而譯文中，
    被告甲○○固表示「到現在有的客人也不知道他的是雷曼，
    那是倒了才知道」、「問題是別間銀行都不敢賣了，為什麼
    伊擱在賣，那投資人的…」、「其實我們後面有聽到好幾家
    銀行，他們到3、4月份都不太進雷曼的東西，只剩下幾家銀
    行在賣而已」、「等於說我們銀行，你雷曼包這東西出來後
    ，我們銀行去跟雷曼等於我們銀行要什麼東西，們去跟雷曼
    講，雷曼再包出符合你們的東西出來，讓你們買」、「為什
    麼，人家別家銀行都沒有在賣雷曼了，我們大眾銀行還在賣
    雷曼，我感到莫名其妙，真是離譜」等語，然自訴人未說明
    此談話錄音日期，由整體錄音內容觀之，應係雷曼公司倒閉
    生糾紛後，被告甲○○對自訴人說明時表示其事後認知之情
    況，並不能據此譯文回溯推認被告原即有詐欺故意。
六、綜上所述，本件依自訴人所舉證據，均不能證明被告丙○○
    、乙○○與甲○○有何詐欺或背信之犯行。此外，復無其他
    任何積極證據可資證明被告犯罪，揆諸上開說明意旨，原審
    所為無罪判決，尚無違誤，自訴人上訴意旨執持前詞指摘原
    審判決不當，尚無理由，應予駁回。
據上論結，應依刑事訴訟法第三百六十八條，判決如主文。
中    華    民    國    99    年    4     月    8     日
            刑事第一庭    審判長法  官  陳  紀  綱
                                法  官  張  智  雄
                                法  官  姚  勳  昌
以上正本證明與原本無異。
不得上訴。
                                書記官  吳  宗  玲
中    華    民    國    99    年    4     月    8     日

司法院資訊處製作；財團法人民間司法改革基金會備份。
